【裁判字號】    99,上重訴,175
【裁判日期】    990603
【裁判案由】    強盜殺人
【裁判全文】
臺灣高等法院臺南分院刑事判決       99年度上重訴字第175號
上  訴  人
即  被  告  甲○○○○○○ ○.
選任辯護人  汪玉蓮律師（扶助律師）
上列上訴人因強盜殺人案件，不服臺灣嘉義地方法院98年度重訴
字第6號中華民國99年1月25日第一審判決（起訴案號：臺灣嘉義
地方法院檢察署98年度偵字第8153號），提起上訴，本院判決如
下：
    主  文
上訴駁回。
    事  實
一、甲○○○○○○ ○○○○○○○ （中文譯名：恰那，下稱「恰那」）為逃
    逸之泰國籍勞工，乃外國人，因其來臺工作後逃逸之印尼籍
    女友NOPY LESTARI（中文譯名：諾妮，下稱「諾妮」，已另
    經不起訴處分）甫於民國98年10月13日生產下1子，2人均身
    無分文，亦缺錢購買藥品供諾妮調養身體，恰那竟意圖為自
    己不法之所有，於98年10月16日晚上9時45分許，至嘉義市
    ○○路722巷103弄產業道路（即宏仁女中附近產業道路）旁
    草叢埋伏，欲隨機對經過之人為強盜犯行，嗣於同日晚上10
    時15分許，見林芳如（民國72年8月20日生）獨自騎乘車牌
    號碼KV5-558號重型機車經過上址時，先徒手猛力拉扯林芳
    如之衣服，使林芳如人車倒地後，再以附近草叢拾取之木棍
    猛力敲擊林芳如頭部，復將林芳如拖行至產業道路旁絲瓜園
    後，見林芳如仍繼續哀號抗拒，再以該木棍敲擊其頭部，惟
    因林芳如哀號不止，恰那恐遭人發現其強盜犯行，竟當場驟
    起殺人之犯意，隨手撿拾絲瓜園旁小路上之1完整重約6.4公
    斤之水泥石塊，以兩手持該水泥石塊敲擊林芳如頭部2下，
    該水泥塊當場碎裂為3塊，林芳如則傷重倒地不起，恰那以
    此強暴方式致使林芳如不能抗拒後，隨即搜尋林芳如身上財
    物，惟無所獲，遂將林芳如掉於地上之Nokia牌2680型行動
    電話（IMEI序號：000000000000000號）1支取走，並將林芳
    如所騎乘之機車自產業道路上推進絲瓜園旁之小路後逃逸。
    林芳如因傷重經送財團法人嘉義基督教醫院（下稱嘉義基督
    教醫院）急救無效，於同年月20日凌晨3時49分因頭部鈍傷
    併頭骨骨折、顱內出血及大腦皮質挫傷，致中樞衰竭死亡。
    嗣經警方循線查獲，並扣得恰那作案所用之木棍1支及石塊3
    塊。
二、案經臺灣嘉義地方法院檢察署檢察官相驗後自動檢舉暨嘉義
    市政府警察局第二分局報告偵查起訴。
    理  由
壹、程序部分
    按被告以外之人於審判外之陳述雖不符刑事訴訟法第159條
    之1至第159條之4等4條之規定，而經當事人於審判程序同意
    作為證據，法院審酌該言詞陳述或書面陳述作成時之情況，
    認為適當者，亦得為證據；當事人、代理人或辯護人於法院
    調查證據時，知有刑事訴訟法第159條第1項不得為證據之情
    形，而未於言詞辯論終結前聲明異議者，視為有前項之同意
    ，同法第159條之5定有明文。本件檢察官及被告、辯護人於
    本院準備程序及審理時對於本件判決所引用之書面及非書面
    等證據資料之證據能力，於本院逐一提示後，迄於言詞辯論
    終結前均未聲明異議，經審酌該等證據作成之情況，核無違
    法取證或其他瑕疵，認為以之作為本案之證據亦屬適當，自
    有證據能力。
貳、實體部分
一、訊據被告恰那對其於98年10月16日晚上10時15分許在嘉義市
    ○○路722巷103弄產業道路（即宏仁女中附近產業道路）旁
    ，將騎車經過之被害人林芳如拉扯下車，並持撿拾之木棍攻
    擊被害人之頭部後，再拖至小路之絲瓜園旁，因被害人仍繼
    續反抗，持棍棒攻擊後，復持水泥石塊敲擊被害人頭部2下
    ，並搜尋被害人身上之財物無所獲，始取走被害人掉於現場
    之Nokia牌2680型行動電話（IMEI序號：000000000000000號
    ）及被害人遭被告持木棍、水泥石塊攻擊後送醫急救後仍不
    治死亡之事實固於警詢、偵查及本院審理時坦承不諱，惟否
    認有何殺人犯意，辯稱：因為被害人有拉扯反抗，伊雙手持
    木棍、石頭攻擊被害人頭部，只是要將被害人打昏，伊並無
    致人於死之殺人故意云云。惟查：
  (一)證人諾妮於警詢及偵查中證述：伊為逃逸外勞，被告為伊男
    友，伊於98年10月13日在醫院產下1男嬰，因無力扶養遂趁
    機於同年10月15日離開醫院，與被告住在文都旅社，於同年
    10月16日晚上9點多，被告在嘉義市荖藤里宏仁女中旁之朝
    陽宮向伊說要去打人拿錢，遂騎腳踏車帶伊至宏仁女中右側
    產業道路編號TR70A75電線桿路尾之工寮，伊在工寮內休息
    ，約過了1小時，被告叫醒伊，說打1位小姐拿了1支手機，
    叫伊騎腳踏車先走，伊離去時看到被告旁邊有1部機車斜靠
    在路旁田埂，還有1名女子倒在路旁沒有動，後伊與被告在
    嘉義市○○路與興達路口會合，並騎腳踏車載被告至嘉義市
    ○區○○街1巷1號旁之「五王聖德宮」右側洗手台清洗手腳
    並換衣褲，經警在嘉義市火車站查獲之腳踏車，該腳踏車前
    置物籃上留有被告洗手用過之小型香皂及包裝袋各1個，腳
    踏車後方載物架則置有伊當日在工寮休息時鋪在香蕉葉上之
    黃色雨衣等語明確（見警卷第17～26頁、偵查卷第47、50頁
    ）；另證人ROKH AYA TUN（印尼籍，中文譯名：雅敦，下稱
    「雅敦」）於警詢及偵查中亦證述：被告因諾妮生小孩沒錢
    ，與諾妮於98年10月17日下午5時許，在嘉義市中正公園向
    伊借款新臺幣2,000元，並以扣案Nokia牌2680型行動電話供
    作抵押等語（見警卷第38～39頁、偵查卷第25頁）；再者被
    害人係於98年10月16日晚上11時許，經其夫乙○○經過時發
    現躺於嘉義市東區宏仁女中旁產業道路電線桿附近之絲瓜園
    旁，被害人所騎乘之KV5-558號重型機車則斜倒於距被害人
    躺臥處約10公尺旁之土丘邊，車旁地上有1支沾染血跡之木
    棍，經報警後將被害人送醫急救等情，亦經證人乙○○於警
    詢時證述明確（見警卷第28～30頁），並有檢察官現場勘驗
    筆錄及現場模擬圖、案發現場及被害人之機車照片可稽（見
    偵查卷第40～41頁、相驗卷第22～43、53～62頁），復有自
    雅敦住處扣得之Nokia牌2680型行動電話1支（不含SIM卡，
    IMEI序號：000000000000000號）、被告之外勞居留資料查
    詢、被害人手機照片，通聯調閱查詢單被害人手機序號通話
    紀錄、雅敦所持門號0000000000號、諾妮所持門號0000000
    000號之通話記錄、電話基地臺位置圖、現場相關位置圖現
    場、被告於98年10月16日晚上10時17分許徒步行經嘉義市○
    區○○路722巷103弄111號監視器擷取畫面、諾妮於98年10
    月15日離開醫院護理站前之監視錄影翻拍照片、諾妮於98年
    10月16日晚上10時15分許騎腳踏車行經嘉義市○區○○路與
    文化路566巷監視器擷取畫面、「朝陽宮」、「五王聖德宮
    」現場照片、腳踏車停放照片、沾有血跡之肥皂照片等附卷
    可參（見警卷第74～96、109～131、135頁），是證人諾妮
    、雅敦、乙○○上開所述，與事實相符，應堪採信。
  (二)又被害人於98年10月16日晚上11時11分入院時已意識不清，
    右前額頂處有一撕裂傷約10公分，已見頭骨，臉部有不規則
    撕裂傷，右手中指已快脫落見骨頭，雙眼瘀青腫，瞳孔大小
    無法測量，左手腕有變形，雙鼻、右耳有鼻漏情形、後枕頭
    部有多處不規則撕裂傷、雙足踝有傷等情，有嘉義基督教醫
    院病歷1份在卷可查；嗣被害人於同年月20日凌晨3時49分宣
    告死亡，經解剖鑑定結果，其創傷證據為(一)顏面創傷部分：
    右眉上緣有二裂傷，長約1.3及1.2公分，分別位於內段及外
    段（經外科縫合）；下眼瞼下緣之右臉頰有3公分長裂傷（
    經外科縫合）；鼻根有延伸至鼻樑之3.2公分裂傷（經外科
    縫合）；左眉有與眉毛走向一致之4.5公分裂傷（經外科縫
    合）；左臉頰有一裂傷長5.5公分，自左內眥向眼瞼下方延
    伸（經外科縫合）；左外眼角下緣有一擦傷，約21.5公分
    大小。(二)顱部創傷部分：右額頂交界（約髮線位置）有一弧
    形裂傷，長約7.5公分（經外科縫合），邊緣皮膚呈黑色具
    壞死狀、右耳上緣有兩道裂傷，長度分別為2.5公分及3公分
    （經外科縫合）、右耳殼上端有一裂傷長1.4公分（經外科
    縫合）、右顳頂部有一略呈「L」型之裂傷，長約12公分（
    經外科縫合）、右頂部有另一裂傷，長3公分（經外科縫合
    ），位於前者後側；右顳枕交界區○○道5公分長裂傷（經
    外科縫合）、左頂部有3道交錯之裂傷，長度分別為5.5公分
    、6公分及7公分。左頂枕交界處一道2.2公分長裂傷（經外
    科縫合）。(三)右手創傷：右中指遠端指節幾乎遭截肢，尚存
    食指側少許皮膚及軟組織相連，遠端指節已發黑壞死，指骨
    斷面不十分平整。(四)背部擦傷：下背部及臀部上半皆具大面
    積擦傷；解剖結果為：「雙眉、鼻樑、兩側臉頰、右耳殼、
    兩側頂部、右顳部具多道經外科縫合之裂傷，頭皮下有多處
    出血，左上眼眶具骨折，顱腔內於兩側中顱窩具少量硬腦膜
    下腔血腫，左顳葉具蜘蛛膜下腔出血和腦皮質挫傷出血。右
    側中指遠端指節幾乎遭截肢，下背部及臀部上半皆具大面積
    擦傷。」。經鑑定結果為研判：「死者林芳如應是遭他人持
    鈍器攻擊造成嚴重頭部創傷合併頭骨骨折、顱內出血及大腦
    皮質挫傷，續發中樞衰竭而致死」等情，亦有嘉義基督教醫
    院診斷證明書、臺灣嘉義地方法院檢察署相驗筆錄、相驗屍
    體證明書、法務部法醫研究所98年12月28日函所附解剖報告
    書、鑑定報告書在卷可考（見相驗卷第70～73、77～86、94
    ～105頁），足見被害人係於上開時地遭人持鈍器攻擊致受
    有上開傷害，經送醫急救後，仍因嚴重頭部創傷合併頭骨骨
    折、顱內出血及大腦皮質挫傷，續發中樞衰竭而致死之事實
    ，亦堪認定。
  (三)被告雖辯稱：伊並無致被害人於死之殺人犯意云云。但查：
    (1)證人諾妮於警詢時已證述：伊要牽腳踏車離去現場時，看
      到被告旁邊有1部機車沒有倒而斜靠在路邊田埂，還有1名
      女子即被害人已倒在路旁沒有動等語（見警卷第23頁），
      是被告持木棍、水泥石塊先後攻擊被害人後，被害人已倒
      地不起，且無動靜；又觀被告攻擊被害人之時間乃晚上10
      時15人許，攻擊之地點則為人煙稀少之產業道路旁，足見
      已受傷倒地不起之被害人要獲救之機會甚低，但被告只急
      於逃走，並未施以任何援救動作，顯不欲被害人獲救而指
      認被告。
    (2)再佐以現場採集被告持以攻擊被害人而沾有血跡之水泥石
      塊共計3塊，該3塊石塊經組合為單一石塊後，原總長約為
      49公分，3塊石塊分別重約4公斤、1.42公斤、0.98公斤，
      合計約6.4公斤等情，有嘉義市政府警察局98年11月2日嘉
      市警鑑字第980056963號函、卷附照片及原審取證照片可
      憑（見警卷第65頁、原審卷第72～74、76頁）。參以頭部
      為人體之要害部位，若手持木棍多次毆擊人之頭部，已可
      能造成被害人死亡結果發生，復持上開長49公分、重達6.
      4公斤，需雙手始得拾起之沈重堅硬之水泥石塊朝人頭部
      攻擊2次，顯可置人於死，應係眾所週知，而被告亦對上
      開情況知悉明瞭（見原審卷第63頁）；另觀諸被害人經送
      醫時，其中臉部有不規則撕裂傷、後枕頭部有多處不規則
      撕裂傷，經鑑定之顏面創傷、顱部創傷多達15道，臉部最
      嚴重者為左眉有與眉毛走向一致之4.5公分裂傷（經外科
      縫合）；左臉頰有一裂傷長5.5公分（經外科縫合），顱
      部最嚴重者為右額頂交界（約髮線位置）有一弧形裂傷，
      長約7.5公分（經外科縫合），邊緣皮膚呈黑色具壞死狀
      、右顳頂部有一略呈「L」型之裂傷，長約12公分（經外
      科縫合）、右顳枕交界區○○道5公分長裂傷（經外科縫
      合）、左頂部有3道交錯之裂傷，長度分別為5.5公分、6
      公分及7公分，且因嚴重頭部創傷合併頭骨骨折、顱內出
      血及大腦皮質挫傷，續發中樞衰竭而致死，均如前所述，
      足見非僅輕持木棍或石塊輕輕敲擊即可造成頭部骨折及上
      開長度甚長之多處撕裂傷，而被告卻多次雙手持木棍毆擊
      被害人頭部致被害人倒地後，復持該沈重堅硬之水泥石塊
      砸向被害人頭部，導致水泥塊碎裂成3小塊，並致造成上
      開嚴重之傷害，顯見被告非僅止於單純傷害擊昏被害人致
      無從抵抗而已，其應有殺死被害人之犯意。
    (3)綜上所述，從被告攻擊被害人之時間、地點、過程、所使
      用之工具，所攻擊之部位，造成被害人之重創及事後令被
      害人處於難以遭發現救治之情狀，均已足認其上開所為顯
      有殺人之故意，其辯稱無殺害被害人之故意云云，尚不足
      採。
  (四)又被告雖辯稱扣案之木棍非伊攻擊被害人所持之木棍，且扣
    案之木棍經本院送驗結果未發現可資比對之指紋，亦有內政
    部警政署刑事警察局99年4月9日刑紋字第0990046251號函可
    稽。惟被告於原審審理時業供述僅拿1根木棍攻擊被害人，
    至現場模擬時亦未看到過符合者等語（見原審卷第58頁）；
    另在案發現場發現被害人之車牌號碼KV5-558號重型機車旁
    有一沾染血跡之木棍（編號C3），該木棍經採集血跡之棉棒
    （C-1、C-2、C-10）經送鑑定結果，其中C-2棉棒驗出混有
    被害人及被告之DNA，另C-10棉棒驗出被害人之DNA；而該木
    棒所採集之生物跡證，係以棉棒轉移木棒上之微物跡證，依
    據「路卡交換原理」兩個表面接觸，必定有物質在彼此間相
    互交換，故可能係因被告曾緊握上開木棒導致被告之生物跡
    證（皮膚細胞）轉移至木棒上等情，亦有臺南縣警察局98年
    10月26日南縣警鑑字第0980044536號鑑驗書、嘉義市政府警
    察局98年11月2日嘉市警鑑字第0980056963號函復卷可憑（
    見偵查卷第55～58、65頁）；復佐以被告係持同一木棍多次
    攻擊被害人，如前所述；且該木棍上採集之血跡，亦與被害
    人之DNA相符；再參以上開木棍係在被告將被害人機車推至
    小路內之機車左側發現，足認被告確曾緊握上開扣案木棍（
    即編號C3證物）攻擊被害人頭部，始將其皮膚細胞留存在木
    棍上，木棍上並因此殘留被害人之血跡等情，應屬明確，其
    辯稱非持該扣案木棍行兇等語，顯係誤記所致，不足採信。
  (五)綜上，本件事證明確，被告上開強盜殺人犯行可堪認定，應
    依法論科。
二、按結合犯乃係將二以上之獨立犯罪行為，依法律規定結合成
    一罪，其主行為為基本犯罪，舉凡利用基本犯罪之時機，而
    起意為其他犯罪，二者間具有意思之聯絡，即可成立結合犯
    。至他罪之意思，不論起於實施基本行為之初，即為預定之
    計畫或具有概括之犯意，抑或出於實施基本行為之際，而新
    生之犯意，亦不問其動機如何，只須二行為間具有密切之關
    連，而有犯意之聯絡，事實之認識，即可認與結合犯之意義
    相當。刑法第332條第1項之犯強盜而故意殺人罪為結合犯，
    係著眼於強盜與殺人間，接連發生之可能性高，危害亦鉅，
    乃依法律規定，結合強盜、殺人二個獨立之犯罪行為，而成
    為一個犯罪，並加重其刑；故依前開說明，其成罪並不以二
    者均出於預定之計畫為必要，僅須發生在時間上有銜接性，
    地點上具關連性即可，初不問係先劫後殺或先殺後劫，均足
    構成本罪（最高法院92年度臺上字第1231號判決參照）。而
    本件被告向被害人強盜之際，因被害人反抗而起意殺人，待
    被害人無法反抗後始為財物之搜尋，該基本犯罪與結合犯罪
    之間，在時間上有銜接性，地點上有關聯性，故核其所為應
    成立刑法第332條第1項強盜而故意殺人罪。
三、原審依調查證據結果，以被告所為罪證已明確，因而適用刑
    法第332條第1項、第37條第1項、第95條之規定，並審酌被
    告國小畢業之智識程度，且為逃逸外勞，平日並無何固定工
    作，生活經濟來源不穩定，其不思以正當途徑賺取金錢，竟
    恣意遂行強盜犯行，進而剝奪他人生命，其對社會治安之危
    害情節，亦屬重大，且以木棍、石塊多次攻擊被害人頭部，
    使被害人受嚴重頭部創傷合併頭骨骨折、顱內出血及大腦皮
    質挫傷，續發中樞衰竭而不治死亡，犯罪手段殘暴，並造成
    被害人家屬心靈之創傷永難平復；然念其事後已坦承大部分
    犯行，非無悔意，觀其動機為獲取其與甫生產之女友溫飽之
    財物，所取得財物僅為1支手機，金額非鉅，復參考強盜殺
    人之法定刑為死刑、無期徒刑，經認被告尚未達於須剝奪生
    命之程度等一切情狀，量處被告無期徒刑，並依刑法第37條
    第1項宣告褫奪公權終身。又說明被告係外國人而受無期徒
    刑之宣告，依其犯罪情節，顯然不宜再居留於國內，而有驅
    逐出境之必要，爰併依刑法第95條之規定，宣告於刑之執行
    完畢或赦免後，驅逐出境。本院經核原判決認事用法俱無不
    合，量刑亦稱妥適。被告上訴意旨仍執前詞，辯稱無殺人故
    意及原審量刑過重，因而指摘原判決不當，非有理由，應予
    駁回。
據上論結，應依刑事訴訟法第368條，判決如主文。
本案經檢察官郭珍妮到庭執行職務。
中    華    民    國    99    年    6     月    3     日
                  刑事第四庭    審判長法  官  吳志誠
                                      法  官  羅心芳
                                      法  官  彭喜有
以上正本證明與原本無異。
如不服本判決應於收受送達後10日內向本院提出上訴書狀，其未
敘述上訴理由者，並得於提起上訴後10日內向本院補提理由書（
均須按他造當事人之人數附繕本）「切勿逕送上級法院」。
                                      書記官  黃子起
中    華    民    國    99    年    6     月    3     日

司法院資訊處製作；財團法人民間司法改革基金會備份。
